臺灣高雄地方法院刑事判決　　　　　　　94年度易字第1924號
公　訴　人　臺灣高雄地方法院檢察署檢察官
被　　　告　己○○
選任辯護人　駱怡雯律師
上列被告因竊佔等案件，經檢察官提起公訴（94年度偵字第1167
1、19740號），本院判決如下：
    主  文
己○○犯竊佔罪，處有期徒刑陸月，減為有期徒刑參月，如易科
罰金，以銀元參佰元即新台幣玖佰元折算壹日；又犯竊佔罪，處
有期徒刑陸月，減為有期徒刑參月，如易科罰金，以銀元參佰元
即新台幣玖佰元折算壹日；又犯恐嚇危害安全罪，處有期徒刑肆
月，減為有期徒刑貳月，如易科罰金，以銀元參佰元即新台幣玖
佰元折算壹日。應執行有期徒刑柒月，如易科罰金，以銀元參佰
元即新台幣玖佰元折算壹日。
己○○犯公然侮辱罪，處拘役肆拾日，減為拘役貳拾日，如易科
罰金，以銀元參佰元即新台幣玖佰元折算壹日。
    事  實
一、己○○明知座落高雄縣美濃鎮○○○段2932之1 地號土地並
    非自己所有，且其並未取得合法之使用權限，竟基於意圖為
    自己不法利益之犯意，經財政部國有財產局臺灣南區辦事處
    （下稱國有財產局）於民國93年10月間指派員工丙○○勘測
    土地範圍明確，且於同年月31日高雄縣美濃鎮廣興派出所所
    長饒雲坤會同該鎮興隆里里長戊○○明確告知己○○所佔用
    之系爭土地係屬國有，且已編定為道路用地使用等情後，己○○卻仍於94年2 月14、15日佔用上開土地面積約839 平方
    公尺（佔用面積、位置如附件紅色斜線部分所示，下稱系爭
    土地）之土地，並於其上種植香蕉苗，以排除他人之使用。
    嗣因丁○○向廣興派出所報案指控己○○佔用已編定為道路
    用地之系爭土地，致後方土地所有人無法出入通行，經廣興
    派出所於同年月15日通報國有財產局後，國有財產局乃定於
    94年2 月17日指派員工甲○○、丙○○前往現場勘查佔用情
    況，戊○○乃在勘查日前一日（16日）向己○○勸說排除其
    佔用之行為，惟己○○卻推諉為不知，並叫戊○○與其子蕭
    世雄聯繫處理，戊○○與蕭世雄聯繫並說明國有財產局將於
    同年月17日進行勘查，二人並偕同至廣興派出所查看相關之
    土地資料後，蕭世雄乃自行委請戊○○代為拔除系爭土地上
    由己○○所種植之香蕉苗。詎於94年2 月17日7 時許，己○○至系爭土地，因見現場蕉苗全數遭拔除，心生不忿，見丁○○出現在系爭土地與高雄縣美濃鎮○○○段2902之1 地號
    土地交界處，乃遷怒丁○○，竟在公眾得共見共聞之田原間
    ，以客語辱罵「你老母臭雞歪」等足以貶損丁○○名譽之粗
    鄙言語，公然侮辱丁○○。另基於恐嚇之犯意，至其搭設於
    附近之工寮處取出鋤頭，丁○○見狀奔逃至附近果園，己○○乃一邊追趕丁○○，一邊以客語辱罵並恫嚇稱「你老母臭
    雞歪、我砍死你、你有種給我回來、我砍死你」等語，並停
    留在丁○○躲藏之果園外圍，持續以客語辱罵並以加害生命
    之事之上開恐嚇言語恫嚇丁○○，致丁○○心生畏怖，危害
    於丁○○生命之安全，丁○○嗣趁機撥打電話給戊○○，委
    其報警處理，戊○○於報警後，與警方先後至現場察看，惟
    己○○於戊○○到場後，仍持續以上開言詞辱罵、恐嚇已躲
    至附近砂石場之丁○○約10餘分鐘後，因國有財產局人員甲○○、丙○○到場勘測，己○○乃停止其行為。詎己○○於
    94年6 月21日後之某日，復基於意圖為自己不法利益之犯意
    ，重新佔用系爭土地並於其上種植田菁綠肥，以排除他人之
    使用，迄至94年9 月底高雄縣政府因欲開闢道路，始停止其
    竊佔行為。
二、案經丁○○訴由高雄縣政府警察局旗山分局報請台灣高雄地
    方法院檢察署檢察官偵查起訴。
    理  由
一、程序方面：
  (一)按被告以外之人於審判外之言詞或書面陳述，除法律有規定
    者外，不得作為證據，刑事訴訟法第159 條固定有明文，惟
    被告以外之人於審判外之陳述，雖不符同法第159 條之1 至
    之4 規定，而經當事人於審判程序同意作為證據，法院審酌
    該言詞陳述或書面陳述作成時之情況，認為適當者，亦得為
    證據。又當事人、代理人或辯護人於法院調查證據時，知有
    第159 條第1 項不得為證據之情形，而未於言詞辯論終結前
    聲明異議者，視為有前項之同意，此亦據同法第159 條之5
    規定甚明。查證人鍾森棟於警詢中所為之陳述，證人宋國榮
    、庚○○於偵查中所為之陳述，證人甲○○、丙○○、戊○○、丁○○於警詢及偵查中之陳述，均為被告以外之人於審
    判外之言詞陳述，卷附國有財產局94年4 月11日台財產南改
    字第0940013208號函暨附件、高雄縣美濃鎮公所57年9 月美
    濃建字第12205 號函暨附件、國有財產局94年3 月7 日台財
    產南改字第0940006989號函、高雄縣美濃鎮○○○段第2993
    號地籍圖謄本、高雄縣政府92年3 月6 日府農保字第092004
    1126號函、工程地點位置示意圖、國有財產局93年10月20日
    台財產南改字第09300036999 號函、國有財產局93年12月1
    日台財產南改字第0930045643號函、國有財產局94年2 月17
    日會勘紀錄、高雄縣美濃鎮○○○段第2932-1號地籍圖及土
    地登記謄本、高雄縣美濃地政事務所94年7 月8 日美第二字
    第0940004879號函暨附件、台灣高雄地方法院檢察署履勘筆
    錄、國有財產局94年3 月22日台財產南改字第0940009279號
    函、國有財產局94年4 月11日台財產南改字第0940013208號
    函、高雄縣美濃鎮地政事務所（土地複丈、建物測量）定期
    通知書、旗山分局廣興派出所查證報告暨附件、受理民眾報
    案紀錄簿資料、美濃鎮○○○段第2934地號土地登記謄本、
    高雄縣美濃地政事務所94年6 月21日美測鑑字第743 號複丈
    成果圖、美濃鎮○○○段第2932、2934地號土地登記謄本暨
    土地登記簿及共有人名簿、旗山地政事務所土地複丈成果圖
    、高雄縣美濃地政事務所95年11月27日美第二字第09500073
    14號函暨附件、高雄縣美濃鎮公所57年9 月30日美濃建字第
    12205 號令函、美濃鎮○○段第593-29號等地公地紛爭調解
    紀錄、黃假黎埋設水管位置圖、高雄縣美濃地政事務所95年
    12月27日美地二字第0950008034號函暨附件、高雄縣美濃地
    政事務所96年4 月12日美地二字第0960002480號函暨附件、
    96年2 月13日勘驗筆錄、國有財產局96年6 月21日提出之函
    文暨附件資料、標單、證人丙○○提出之勘查清冊各1 份、
    高雄縣美濃地政事務所土地複丈建物測量定期通知書、聲請
    調解筆錄及調解不成立證明書各2 份、職務報告暨附件、告
    訴人丁○○申請書各3 份均係被告以外之人於審判外之書面
    陳述，均屬於傳聞證據，惟檢察官及被告己○○與選任辯護
    人於本院審判程序均未對於上開證據爭執證據能力並同意引
    為證據，本院審酌上開言詞及書面陳述作成時之證據取得過
    程並無瑕疵，且與待證事實具有關連性等情況，認為適當，
    應認依刑事訴訟法第159 條之5 第1 項之規定，得為證據，
    而有證據能力。
  (二)卷附現場照片23張，告訴人提出之照片16張，被告提出之照
    片5 張，係傳達照相當時現場情況，而透過照片傳達的情形
    與現場真實情形，在內容上的一致性，透過機械的正確性來
    加以保障，換言之，照片並不存在人對現實情形的知覺、記
    憶所經常發生的表現錯誤，是認照片之性質係非供述證據，
    並無傳聞法則之適用，且於此亦別無證據證明上開照片有經
    偽造、變造之情形，自有證據能力。
  (三)被告之選任辯護人固於本院審理中抗辯證人即國有財產局員
    工章成驥並非現場勘查人員，其於本院審理中所為之證詞並
    無證據能力云云。惟供述證據，本得分為體驗供述與意見供
    述。前者，係就其自己所體驗之事實而為供述，依法自具證
    據能力；至後者，則指就某事項陳述其個人意見。證人所提
    供之意見或所推測之事項，如與其體驗之事實無關者，依刑
    事訴訟法第160 條之規定，固無證據能力；但如其陳述係以
    其實際之經驗為基礎時，既非單純之個人意見或推測之詞，
    亦非間接傳聞自他人之陳述，仍得作為證據，最高法院95年
    台上第2268號著有裁判要旨可參。本案被告之辯護人原聲請
    傳訊之現場勘查人員即證人甲○○於94年12月11日因腦中風
    ，而呈現植物人之心神喪失狀態，業經本院以95年度禁字第
    293 號裁定宣告禁治產乙節，此經本院依職權調閱該案卷宗
    核閱無訛，故國有財產局乃於本院審理期日指派接任之員工
    即證人章成驥到場說明，而於本院諭請被告之辯護人對證人
    章成驥進行交互詰問時，辯護人並未以該名證人與其原聲請
    傳訊調查之待證事項無關而加以拒絕，且細繹證人章成驥當
    日證述之內容（本院卷(一)第196 至199 頁），乃係證述有關
    國有財產局受理檢舉案件後，處理之流程經過，及國有財產
    局就本案行文廣興派出所、被告、證人丁○○之函文時間、
    內容，及證人即被告之子蕭世雄提出陳情文書之內容等情，
    係就其以往經辦類似本件案例之經驗為基礎，並依據國有財
    產局之檔案卷宗而為之證述，並提出其所述之相關函文、陳
    情書等件附卷為憑，並未曾證述及有關本案現場勘查之相關
    情節，是其於本院審理中所為之證述，自非單純之個人意見
    或傳聞之詞，於此亦無證據足資證明證人章成驥之證述有虛
    偽不實之客觀情形，揆諸前揭說明，證人章成驥於本院所為
    之證述自有證據能力，附此敘明。
二、實體部分：
  (一)訊據被告固不否認曾佔用系爭土地之一部種植作物，惟矢口
    否認有何竊佔或公然侮辱、恐嚇犯行，辯稱：系爭土地自伊
    父執輩即開始佔有使用而由伊所繼承，伊並不知情有佔用國
    有地之情況，94年2 月17日早上伊是空手至系爭土地附近，
    並未持鋤頭辱罵、恐嚇證人丁○○云云。被告之辯護人則辯
    稱：被告與案外人黃秀祥等人於57年9 月26日曾就系爭土地
    之使用成立調解，嗣後被告乃依該調解內容使用系爭土地之
    一部迄今，且系爭土地係於92年12月18日始登記為國有，亦
    未埋設地樁，被告於系爭土地之一部耕作，實無從判斷有佔
    用國有土地之情，並無竊佔之故意可言，況被告早於57年9
    月以前即有佔用之行為，縱認係屬竊佔，其追訴權時效亦已
    消滅，而被告於系爭土地並無以圍牆阻隔或限制他人通行之
    行為存在，且自國有財產局於94年2 月17日現場勘查後，被
    告已未再使用系爭土地，自無竊佔之犯行，而被告年事已高
    ，不可能在94年2 月17日與尚屆壯年之證人丁○○爭執並加
    以恐嚇云云。經查：
  1.竊佔部分：
  (1)被告與案外人黃秀祥等人於57年9 月26日曾就系爭土地之使
    用成立調解，系爭土地於92年12月18日以第一次登記為登記
    原因登記為國有，被告曾佔用系爭土地之一部耕作使用，而
    國有財產局於93年10月、94年2 月17日、94年9 月14日曾至
    現場勘查，被告於94年2 月14、15日曾於系爭土地上種植蕉
    苗，而於同年月16日為證人戊○○拔除各節，業據證人戊○○證述此部分相關情節在卷可稽，並有高雄縣美濃鎮公所57
    年9 月26日美鎮建字第12205 號函文暨附件、土地登記簿謄
    本、國有財產局94年4 月11日台財產南改字第0940013208號
    函暨附件、國有財產局96年6 月21日提出之函文暨附件各1
    份附卷可參，且經證人蕭世雄即被告之子於本院證述該批蕉
    苗種植一天即遭拔除勾稽相符在卷，並為被告所不爭執，此
    部分事實應堪認定。
  (2)次按，被告之辯護人於本院95年2 月8 日之準備程序就被告
    所佔用系爭土地之面積、範圍為如附件以紅色斜線標示部分
    所示乙節，並不為爭執（本院卷(一)第25頁），並表示被告係
    依據57年9 月26日之調解結果佔用系爭土地之一部，被告使
    用系爭土地之範圍並無改變等語（本院卷(一)第28頁），嗣於
    本院95年11月6 日準備程序期日又翻然改稱：國有財產局於
    94年2 月17日現場勘測時，並未通知被告到場，對佔用面積
    無法爭執意見云云（本院卷(一)第105 頁），其前後所辯反覆
    不一，惟查：證人即國有財產局現場勘查人員丙○○於偵查
    中具結證稱：94年2 月17日伊有前往系爭土地勘查，當時系
    爭土地是在整地的狀態，被告所使用之土地是泥土地，並未
    佔用全部，被告占用之部分，伊分別在93年10月29日及94年
    2 月17日去勘查過，伊是按照地籍圖進行現場勘查丈量測得
    被告佔用系爭土地839 平方公尺等語（94年度偵字第11671
    號卷，下稱偵B 卷第49頁）、本院審理中結證稱：在94年2
    月17日勘查前，伊在93年10月有去勘查過一次，94年2 月17
    日勘查時，被告佔用之範圍沒有農作物，但是有整地的情形
    ，後來在94年9 月份再到系爭土地有看到田菁，田菁需要人
    為播種才會長出等語（本院卷(一)第191 、192 頁），所述核
    與卷附國有財產局所提出之土地勘清查表及勘查照片（本院
    卷(一)第236 至254 頁）所示，量測之範圍與現場整地、種植
    情況相符，且證人丙○○與被告並無怨隙，自無甘冒刑事偽
    證罪責而故為不實證言之理，所述應屬真實可採，佐以卷附
    57年9 月26日調解結果所檢附之位置圖（本院卷(一)第40頁）
    ，被告就當時尚未登記之竹頭角段第2932-1地號土地所使用
    之範圍，與證人丙○○依據地籍圖實際測量而得之勘測結果
    （即附件以紅色斜線標示部分），互核其位置約略相當，準
    此，被告於94年2 月17日及94年9 月14日堪查當時，佔用之
    系爭土地面積為839 平方公尺，佔用位置則如附件紅色斜線
    部分所示之事實，應堪認定。
  (3)被告於57年9 月26日與案外人黃假黎、黃秀祥等人就美濃鎮
    ○○○段第593-29號地號（即變更地號後之竹頭角段第2932
    地號）等地成立調解，調解內容略謂「二、傅振貴與蕭成福
    （應為己○○之誤）所有私地先公地（河川地）於現由黃假
    黎埋設水管道為中心，各保留六尺計十二尺為道路外，共宗
    公地由雙方申請承租，但水管道為中心公地取不足六尺時，
    取至私有地界址為限為道路。」等語（本院卷(一)第39頁），
    而依該調解書附件位置圖所指之以水管道為中心左右各取六
    尺之範圍及公地（本院卷(一)第40頁），即為系爭之竹頭角段
    第2932-1地號土地，此有上開位置圖及土地勘查清表在卷可
    資比對，且該調解書位置圖上已明顯標示出「旱593-29」土
    地之區域亦即被告所有之竹頭角段第2932地號土地，被告更
    於92年9 月間申請高雄縣美濃地政事務所就其所有之竹頭角
    段第2931、2932、2933、2934地號土地予以鑑界測量，經該
    所設定界樁後予以量測完畢，亦有高雄縣美濃地政事務所95
    年12月27日美地二字第0950008034號函文暨附件1 份在卷可
    考（本院卷(一)第143 、144 頁），則被告對其所佔用之系爭
    土地並非自己所有乙節自無諉為不知之理。又證人戊○○於
    本院審理中結證稱：系爭土地以前是河道，後來時間變遷，
    河道改到別的地方，浮出雜草，被告說其父親去耕作，但伊
    沒有看過等語（本院卷(二)第39頁），佐以上開調解書載述之
    「私地先公地（河川地）」等語，則該地原先為河川地，因
    河道變遷後，被告於57年9 月間始因與鄰地間之使用糾紛而
    成立調解之事實，堪以認定，自無可能如被告所指自其父執
    輩即已佔有使用系爭土地而由其所繼承，是被告辯稱系爭土
    地之使用係繼承而來，其並不知佔用他人土地云云，均無可
    採。至被告辯護人雖辯稱系爭土地為水岸湖澤地所生之岸地
    ，依法可由鄰接地優先使用，並請求本院調查該地是否屬湖
    澤、岸地之新生地云云，惟土地法第13條固規定湖澤及可通
    運之水道及岸地，如因水流變遷而自然增加時，其接連地之
    所有權人，有優先依法取得其所有權或使用受益之權，然聲
    請登記之土地權利公告期滿無異議，或經調處成立或裁判確
    定者，應即為確定登記，發給權利人以土地所有權狀或他項
    權利證明書。前項土地所有權狀，應附以地段圖；依前條確
    定登記之面積，應按原有證明文件所載四至範圍以內，依實
    際測量所得面積登記之。前項證明文件所載四至不明或不符
    者，如測量所得面積未超過證明文件所載面積十分之二時，
    應按實際測量所得之面積予以登記，如超過十分之二時，其
    超過部分視為國有土地，但得由原占有人優先繳價承領登記
    ，土地法第62、63條分別定有明文。是以，接連湖澤或水岸
    地之所有權人，欲取得湖澤或水岸新生地，仍須依法定程序
    為之，且所取得之所有權面積亦僅以十分之二為限，並非當
    然即可取得該地之全部所有權或佔用權利，復參酌行政院53
    年04月04日（53）台內字第615 號函「湖澤可通運水道及岸
    地因水流變遷而自然增加時，除該項增加土地有土地法第十
    二條規定應回復原所有權情形者外，其接連地之所有權人於
    政府將詳項土地出售出租或放墾時，得依同法第十三條規定
    主張優先權，惟如該項土地已由他人承租承墾或依法取得使
    用受益之權者，自應已無該條之適用。」意旨所示，土地法
    第13條之優先權顯僅為債權之優先權，並非具有排他效力之
    物權優先權至明，今被告既未依循正當法律程序請求登記取
    得系爭土地之所有權或登記為地上權人以取得合法佔用權限
    ，系爭土地並已於92年12月18日依法登記為國有，被告自無
    從再行主張土地法第13條之權利，是系爭土地登記之原因為
    何，自與本案待證事實無涉而無調查之必要，併此敘明。
  (4)證人即美濃鎮興隆里里長戊○○於偵查中結證稱：伊跟被告
    講系爭土地是國有的，講了2 次以上，第一次是93年10月31
    日去廣興派出所拜託主管處理之後隔天伊再親自去跟被告說
    ，94年2 月13、14日伊去向被告說土地不要再耕作，這段期
    間那塊土地都只有雜草，綠肥混合在一起，綠肥是一種青草
    ，用途是作肥料，必須要去買種子，播種才會長出來的，綠
    肥占的比例不高，94年2 月15日系爭土地有種植蕉苗及用水
    灌溉之情形，16日伊接到證人蕭世雄電話，伊跟證人蕭世雄
    說明天（17日）國有財產局要來測量，資料在警察局那邊，
    證人蕭世雄與伊去警察局協調後，請伊將蕉苗拔掉，那一塊
    土地斷斷續續有在種東西，就是他們吵架香蕉拔完之後，又
    出現土地犁鬆在種綠肥等語（偵B 卷第51、52頁）、本院審
    理中結證稱：一開始派出所所長饒雲坤打電話給伊，說要去
    被告家裡訪問一下有關被告在國有財產局的土地種植香蕉的
    事情，所以拜託伊陪他去被告家，那是第一次，就是93年10
    月31日，沒有多久被告在該處種香蕉，被告要伊跟他兒子即
    證人蕭世雄聯絡處理系爭土地的事情，後來伊聯絡到證人蕭
    世雄，和他去派出所看資料，說國有財產局明天（17日）要
    來，伊拜託證人蕭世雄去勸被告拔掉香蕉，證人蕭世雄在派
    出所時拜託伊去拔掉香蕉，伊在偵查中所述系爭土地有種植
    綠肥及蕉苗之過程屬實等語（本院卷(二)第37、38頁），所述
    曾於93年10月31日與廣興派出所員警向被告說明系爭土地為
    國有，及於94年2 月16日受證人蕭世雄之託去拔除香蕉等情
    節大致相符，而證人蕭世雄固於本院審理中證稱並未委託證
    人戊○○拔除蕉苗云云（本院卷(一)第207 頁），然證人戊○○為當地里長，被告佔用系爭土地遭國有財產局勘查追究與
    否與之並無相關，衡情應無無故自作主張拔除被告所種植之
    蕉苗之理，參以證人蕭世雄於本院審理中對其曾向國有財產
    局陳情系爭土地，究有無明確告知被告乙情，說詞避重就輕
    ，佐以證人蕭世雄係以自己名義具名為被告竊佔系爭土地而
    向國有財產局提出之陳情書等情（本院卷(一)第268 、269 頁
    ）觀之，證人蕭世雄應係為解決其父親即被告佔用系爭土地
    之紛爭，而未經被告同意，擅自私下委託證人戊○○於國有
    財產局勘查前拔除系爭土地上之蕉苗，以示並未佔用之意至
    明，是證人戊○○上開證述自屬可採。而系爭土地於93年10
    月29日證人丙○○至現場勘查時，其上並未種植任何作物，
    係為雜草地乙節，有土地勘清查表及現場照片在卷可憑（本
    院卷(一)第252 至254 頁），參酌前開證人戊○○證述：94年
    2 月13、14日伊去向被告說土地不要再耕作，這段期間那塊
    土地都只有雜草，綠肥混合在一起，綠肥是一種青草，用途
    是作肥料，必須要去買種子，播種才會長出來的，綠肥占的
    比例不高，94年2 月15日系爭土地有種植蕉苗及用水灌溉之
    情形等語，則被告縱係自57年9 月間即有佔用系爭土地使用
    之行為，然系爭土地於93年10月29日至94年2 月13、14日止
    ，此期間甚連用以改良土質而於休耕期間種植之田菁均未為
    種植，而已呈現雜草叢生之廢耕狀態，被告嗣於94年2 月14
    、15日於系爭土地上種植蕉苗之行為，顯為一新的墾殖佔用
    行為，其竊佔行為之時間自應由被告於94年2 月14、15日重
    新種植蕉苗之新佔用行為起算，被告辯稱其佔用行為應自57
    年9 月起算而已時效消滅云云，並無可採。又被告於94年2
    月14、15日所種植之蕉苗業於同年月16日為證人戊○○所拔
    除，此經證人戊○○證述如前，並為被告所不爭執，而被告
    嗣於同年6 月8 日偵查中當庭向檢察官表明願意移除佔用之
    土地等語（偵B 卷第9 頁），偵查檢察官於94年6 月21日現
    場勘查時，系爭土地上亦確已無任何農作物，呈現雜草叢生
    之情況，有台灣高雄地方法院檢察署履勘筆錄、旗山分局廣
    興派出所查證報告暨現場會勘照片在卷可稽（偵B 卷第17、
    34至42頁），足見被告於94年2 月17日蕉苗遭拔除後迄至94
    年6 月21日偵查檢察官履勘現場之期間，確實已放棄其佔用
    系爭土地之行為，惟國有財產局於94年9 月14日復至現場勘
    查，發現系爭土地有人為重新種植田菁乙節，此經證人丙○○證述如前，並有前開土地勘清查表及勘查照片在卷可參（
    本院卷(一)第236 至239 頁），證人即被告之子蕭世雄亦於本
    院審理中證稱：94年2 月17日後幾乎沒有耕種，被告只是播
    個田菁而已，播撒田菁是要轉作，領取補償金等語（本院卷
    (二)第206 、207 頁），而證人蕭世雄與被告份屬至親，自無
    故意誣陷被告之理，所述應屬可採。而田菁必須人為播種，
    此為被告所不爭執，且被告前於94年2 月14、15日甫於系爭
    土地上種植蕉苗，偵查檢察官並於94年6 月21日現場履勘，
    系爭土地上並無作物，為雜草叢生狀態，均已如前述，又被
    告辯護人於辯護狀中自陳田菁自播撒種子至成長開花需6 月
    以上等語（本院卷(二)第91頁），準此，被告自無可能在94年
    2 月14、15日種植香蕉之同時又種植綠肥使用之田菁，且於
    4 個多月後偵查檢察官現場履勘時，竟未有應在2 月前已播
    種而發芽並成長至將近開花階段之田菁作物？此顯有違經驗
    法則，佐以上開土地勘清查表載述94年9 月14日實地堪查結
    果，系爭土地地上物狀況為「已播灑田菁種子，部分長出田
    菁苗」等字樣（本院卷(一)第236 頁），顯見田菁種植時間未
    久等情觀之，被告應於94年6 月21日後有重新至系爭土地整
    地播撒田菁之墾殖佔用行為至明，被告辯護人辯稱被告播撒
    田菁之行為在94年2 月17日前即已存在，此後未曾再使用系
    爭土地云云，並無可採。至被告雖未在系爭土地四周搭設圍
    牆，惟被告於系爭土地上種植香蕉、田菁等墾殖使用行為，
    客觀上已排除他人得予利用、使用系爭土地之可能，實際上
    他人亦無法任意於被告已種植作物之土地上再為原來之通行
    使用，此並不因被告是否搭設圍牆而有差異，是被告辯護人
    辯稱被告未於系爭土地四周搭設圍牆，並無排除他人使用之
    竊佔行為云云，亦無可採。又系爭土地於94年11月2 日業經
    高雄縣政府公告招標欲施作道路，有高雄縣政府中文公開取
    得標價單或企畫書公告資料1 份在卷可稽（本院卷(二)第111
    頁），而以政府公告招標尚需先前之行政作業程序，系爭土
    地應在招標作業開始之前即已確定排除佔用情況，佐以國有
    財產局僅向被告請求佔用系爭土地至94年9 月底，相當於不
    當得利之租金，亦有國有財產局函文1 份在卷可佐（本院卷
    (二)第258 頁），是以被告第二次之佔用時間至遲應於94年9
    月底即已終止之事實，亦堪認定。
  2.公然侮辱、恐嚇部分：
    證人丁○○於警詢中供稱：94年2 月17日凌晨7 時許，在伊
    哥哥黃秀祥承租國有財產局地號2902-1土地上的田埂，被告
    持鋤頭一路喊叫要追殺伊，說要給伊死等語，伊連忙請里長
    戊○○報案，警方有前來處理，當時被告於眾人面前恐嚇伊
    ，說要殺死伊並辱罵伊母親難以入耳的言語（生殖器G 、Y
    ），當時伊逃離有150 餘公尺，身上並未受傷等語（94年度
    偵字第19740 號卷，下稱偵C 卷第12、13頁）、偵查中證稱
    ：94年2 月17日7 時左右，被告看到伊站在伊哥黃秀祥的土
    地跟其佔用之土地交界田埂上，被告看到伊就跟伊說你什麼
    意思，伊回答沒什麼意思，被告就去工寮拿一支鋤頭出來，
    一邊追伊，一邊罵伊『你老母臭雞歪，我要用鋤頭砍死你』
    ，伊因為害怕，被告又一直追伊，追了約5 、60公尺，伊跑
    到約120 公尺遠處的果園躲起來，打電話給里長，伊看到黃
    里長過來之後才敢出來，跑到更遠的砂石場那邊去，被告還
    一直對伊罵『你有種你回來，我用鋤頭砍死你，你老母臭雞
    歪」罵了一個早上，伊很害怕等語（偵B 卷第53頁）、本院
    審理中結證稱：因為被告把道路封死了，伊等無法進出，伊
    向警方報案，警方與國有財產局定在該日（94年2 月17日）
    上午勘驗現場，伊當天一大早就到田裡去，當時被告看到伊
    ，就以客家話罵伊「你老母臭雞歪、你幹什麼」，並跑去工
    寮拿鋤頭出來，伊看到很怕就開始跑，被告一邊追伊一邊用
    客家話罵三字經和「你老母臭雞歪、你不要跑、我砍死你」
    ，伊當時怕死了趕快跑，被告還是一直追到5 、60公尺的果
    園處，伊躲在果園裡面，被告停下來，伊就用手機打電話給
    證人即里長黃銘均求救，要證人戊○○趕快通知警方來救伊
    ，警察跟證人戊○○來了之後，伊就跑出來到砂石廠那邊，
    離被告100 多公尺，當時被告跟證人戊○○、警察庚○○在
    那邊，還是一直拿著鋤頭指向伊，一直用客家話罵伊「你老
    母臭雞歪、我砍死你、你有種給我回來、我砍死你」，繼續
    重複罵那些難聽的話快半個小時等語（本院卷(一)第183 頁）
    ，前後所述互核一致，並與證人戊○○於警詢中供稱：當天
    早上7 時許，伊在家中接到證人丁○○來電說被告在黃秀祥
    田段持鋤頭追他，伊就打電話通知派出所，然後開車到現場
    ，看到被告手持鋤頭一直罵髒話，證人丁○○站在不遠處不
    敢靠近，約10餘分派出所就到場處理當時伊在場有聽到被告
    口出要殺死證人丁○○及辱罵證人丁○○母親難以入耳的言
    語（生殖器GY）等語（偵C 卷第21、22頁）、偵查中結證稱
    ：94年2 月17日當天6 點半到7 點間，證人丁○○打電話說
    被告要打他，叫伊報案，伊報案後馬上趕過去，看到被告拿
    鋤頭站在產業道路末端跟他佔用土地的銜接點處，證人丁○○站在一邊的水泥砂石場那邊距離約200 公尺，伊聽到被告
    罵證人丁○○『幹你娘、臭雞歪，我要打死你，我自己會喝
    農藥自殺』等語（以客語發音），被告聲音很大聲，被告講
    這些話是面對證人丁○○，證人丁○○應該聽的到，被告重
    複罵半小時之久，伊聽到被告說要砍死證人丁○○，當時被
    告拿著鋤頭站在水泥地那邊等語（偵B 卷第51至53頁）、本
    院審理中結證稱：94年2 月間有一次證人丁○○被追打，證
    人丁○○打電話叫伊報案，伊有趕過去該處，看到證人丁○○在田地的右上角，有一水泥混凝場，被告站在田的一端，
    那時有爭吵，罵髒話，當時情形就如伊於偵查中所述，當次
    警員也有到場被告罵了半個小時，警員有在場，警員都不敢
    講，伊也有罵警察，事情都推給伊等語（本院卷(二)第35、36
    、38、39頁），所述案發情節經過核屬相符，而證人戊○○
    為當地里長，與被告並無怨隙，並多次為被告佔用土地之情
    協助協調，自無故意誣陷被告之理，所述應屬可採。而證人
    即警員庚○○固於偵查中證稱：94年2 月17日里長即證人戊○○報案說有人在吵架，伊馬上前往竹頭角段第2932-1地號
    土地，看到被告站在系爭土地附近，手裡沒有拿東西，附近
    有無鋤頭伊未注意，伊只看到被告氣沖沖的，沒聽到被告罵
    證人丁○○，被告一直叫說『我很氣、我很氣』，但因伊穿
    制服被告不敢罵伊，伊在現場停留不到10分鐘，因為看沒什
    麼事，伊就離去，當時被告跟證人戊○○都還在現場等語（
    偵B 卷第52頁）、本院審理中結證稱：94年2 月17日伊曾受
    理民眾報案至系爭土地現場，被告在場很生氣，伊問他什麼
    事情，被告說是土地問題，伊就安撫他，等土地測量後再處
    理，現場還有證人戊○○在場，伊到場時，沒有聽到被告以
    不妥當言語辱罵證人丁○○，被告只是口氣比較大聲，被告
    草根性很重，情緒很大，伊去安撫他，伊到現場時就沒有聽
    到被告口出三字經等話，大約10分鐘，被告情緒安撫下來後
    ，沒有暴力情事，伊就離開，伊離開時證人戊○○尚未離開
    ，當時被告很激動，可能因為伊穿制服，比較好安撫下來，
    被告只是口氣很大、很激動，只有講「我很氣、我很氣」，
    伊處理時證人丁○○不在現場，證人戊○○聽到上開言語可
    能是伊還沒有到達現場的時候，伊現在沒有印象被告有無拿
    鋤頭，當時是證人戊○○報案，說可能會發生事故，伊也沒
    有問原因，被告說土地他耕作很久了，要開道路他很氣等語
    （本院卷(一)第212 至216 頁），雖未證述及被告於當日有持
    鋤頭辱罵或恐嚇證人丁○○之行為，然證人庚○○僅到場約
    10分鐘，亦無法確認其未到場時現場之情況，是證人庚○○
    上開證述尚無足為有利於被告之認定。而證人丁○○為本竊
    佔案之檢舉人，為阻撓被告佔用系爭土地之人，並極力欲促
    成系爭土地之開闢道路，此為被告所明知，被告所辛苦種植
    之蕉苗並於國有財產局勘查前，在其不知情之情況下遭拔除
    ，對世代務農之被告而言，誠屬不可原諒之行為，佐以證人
    庚○○亦證述被告草根性很重，情緒很大，當日亦確有因系
    爭土地問題很激動、生氣之情事，被告當日遷怒證人丁○○
    而有出言辱罵之行為，自屬人情之常而無違經驗法則。再被
    告自陳當日證人丁○○請他堂兄、堂妹、侄兒到現場一直罵
    伊，也有請里長過來等語（本院卷(一)第210 頁），證人庚○○亦證稱當日證人戊○○報案時說可能會發生事故等語，則
    證人丁○○若僅與被告單純爭吵，其獨自面對一年逾七旬之
    被告，若未發生令其感覺有危及自身安全之情況，衡情應無
    如此大費周章央請證人戊○○報警，並再叫眾多親人到場之
    理，參以系爭土地附近確實有被告搭設之工寮，及砂石廠，
    此為被告所不爭執（本院卷(二)第80頁），與證人丁○○所述
    之場景相符，且農田間搭設工寮之目的除休憩外，本即係用
    以放置農耕用具方便耕作使用，是該處有放置耕作用之鋤頭
    亦符合經驗法則，再佐以證人戊○○前開證言，被告於94年
    2 月17日有持鋤頭以客語辱罵並恐嚇證人丁○○「你老母臭
    雞歪、我砍死你、你有種給我回來、我砍死你」等語之事實
    ，亦堪認定，被告上開所辯，洵無可採。
  3.本案事證明確，被告上開犯行均堪認定，應依法論科。
  (二)論罪科刑：
  1.新舊法比較：
  (1)被告行為後，刑法及刑法施行法業於94年2 月2 日經總統以
    華總一義字第09400014901號令修正公布，並於95年7月1 日
    施行，參酌最高法院95年5 月23日刑事庭第8 次會議決議，
    修正後刑法第2 條第1 項之規定，係規範行為後法律變更所
    生新舊法律比較適用之準據法，於新刑法施行後，應適用修
    正後刑法第2 條第1 項之規定，為「從舊從輕」之比較。另
    於比較時應就罪刑有關之共犯、未遂犯、想像競合犯、牽連
    犯、連續犯、結合犯，以及累犯加重、自首減輕暨其他法定
    加減原因（如身分加減）與加減比例等一切情形，本於統一
    性及整體性原則，綜其全部罪刑之結果而為比較。
  (2)罰金刑部分：被告行為後，刑法第33條第5 款業已修正施行
    ；修正後刑法第33條第5 款規定「罰金：新臺幣1, 000元以
    上，以百元計算之。」，與修正前刑法第33條第5 款規定「
    罰金：1 元以上。」不同。比較新舊法結果，本案關於法定
    刑罰金部分以舊法較有利於被告。
  (3)刑法第41條雖係關於刑罰執行事項，參照最高法院90年度台
    非字第223 號、92年度台上字第5220號、94年度台上字第85
    8 號判決要旨，若該條有所變更，亦應依刑法第2 條第1 項
    之規定，比較新舊法，以資決定應適用之法律。修正後之刑
    法第41條就易科罰金之要件「犯最重本刑為5 年以上有期徒
    刑以下之罪」及「而受6 個月以上徒刑之罪」部分，雖未變
    更，但就易科罰金之標準，由修正前之刑法第41條第1 項及
    罰金罰鍰提高標準條例第2 條之「100 元以上300 元以下折
    算1 日」（即新臺幣300 元以上900 元以下折算1 日），提
    高為「新臺幣1 千元、2 千元或3 千元折算1 日」，刑法修
    正後之易科罰金標準，顯較不利於被告。至於新法將原有「
    因身體、教育、職業、家庭之關係或其他正當事由，執行顯
    有困難」規定，予以刪除，因該部分係屬於檢察官指揮執行
    時，所應審酌事項之規定（最高法院77年度台非字第158 號
    判決參照），而與法院應否諭知易科罰金之要件判斷無涉，
    從而，比較修正前、後之刑法、罰金罰鍰提高標準條例之規
    定，仍以修正前之刑法及罰金罰鍰提高標準條例之規定，較
    有利於被告。
  (4)本件被告於裁判確定前犯數罪，且均於95年7 月1 日之前犯
    之，而刑法第51條業已修正公布，並於95年7 月1 日施行，
    修正前刑法第51條規定：「數罪併罰，分別宣告其罪之刑，
    依左列各款定其應執行者：」，其中第5 款規定：「宣告多
    數有期徒刑者，於各刑中之最長期以上，各刑合併之刑期以
    下，定其刑期。但不得逾20年。」，修正後刑法第51條第5
    款規定：「宣告多數有期徒刑者，於各刑中之最長期以上，
    各刑合併之刑期以下，定其刑期。但不得逾30年」。比較結
    果，修正後刑法並非較有利於行為人。
  (5)綜上，應整體適用較有利於被告之修正前刑法之規定。
  2.核被告上開2 次竊佔行為，均係犯修正前刑法第320 條第2
    項之竊佔罪。被告在公眾得共見共聞之田地間以客語辱罵證
    人丁○○「你老母臭雞歪」等，以此足以貶損證人丁○○名
    譽之粗鄙言語加以侮辱，核其所為，係犯修正前刑法第309
    條第1 項之公然侮辱罪。其另持鋤頭對證人丁○○稱「我砍
    死你、你有種給我回來、我砍死你」等語，致證人丁○○驚
    慌奔逃並打電話給證人戊○○委其報警，足見證人丁○○已
    因被告之恐嚇行為而心生畏懼，核其所為，係犯修正前刑法
    第305 條之恐嚇危害安全罪。被告於證人丁○○奔逃至果園
    及砂石場後持續辱罵及出言恐嚇之行為，係分別基於同一公
    然侮辱及恐嚇之犯意下所為之接續行為，分別侵害同一個法
    益，應分別論以公然侮辱、恐嚇一罪。再被告前後2 次竊佔
    行為，時間相隔4 個月餘，且此期間被告並於94年6 月8 日
    偵查中明確表示放棄佔用系爭土地之行為，則其前後2 次犯
    行，顯屬個別之犯意，無從認定有何概括犯意之關係，應予
    分論併罰，公訴意旨認被告前後2 次竊佔行為有連續犯之裁
    判上一罪關係，尚有未洽，應予指明。又被告上開竊佔、公
    然侮辱、恐嚇犯行，犯意個別，行為互殊，應予分論併罰。
    本院爰審酌被告明知系爭土地非己所有，竟貪圖己利，任意
    竊佔國有土地，竊佔之範圍並高達839 平方公尺，犯罪所生
    損害非小，且因其竊佔犯行遭證人丁○○檢舉，竟即持鋤頭
    恐嚇、出言侮辱證人丁○○，毫無法治觀念，犯後猶匿詞狡
    飾，圖卸刑責，毫無悔意，惟念及被告5 年內未曾受有期徒
    刑以上刑之宣告，有台灣高等法院被告前案紀錄表1 份在卷
    可考，且已年逾七旬，並其犯罪動機、手段、目的等一切情
    狀，分別量處如主文所示之刑。又被告犯罪時間在96年4 月
    24日之前，所犯之刑法第305 條、第320 條之罪均合於中華
    民國96年罪犯減刑條例第3 條第1 項第15款之減刑規定，所
    犯之刑法第309 條之罪則非屬該條所列不得予以減刑之列，
    應分別減其宣告刑二分之一，並斟酌被告為國小肄業、家境
    免持等情，併諭知易科罰金之折算標準，並就宣告有期徒刑
    之刑部分合併定其應執行刑及其易科罰金之折算標準。至被
    告持以犯案之鋤頭1 把，並未扣案，為免執行困難，爰不予
    宣告沒收。
據上論斷，應依應依刑事訴訟法第299 條第1 項前段，刑法第2
條第1 項前段，修正前刑法第305 條、第309 條第1 項、第320
條第2 項、第41條第1 項前段、第2 項、第51條第5 款，中華民
國96年罪犯減刑條例第2 條第1 項第3 款、第7 條第2 項規定，
判決如主文。
本案經檢察官乙○○到庭執行職務。
中　　華　　民　　國　　96　　年　　8 　　月　　9　　日
                  刑事第十六庭審判長法  官  黃惠玲
                                    法  官  黃苙荌
                                    法　官  郭宜芳
以上正本證明與原本無異。
如不服本判決應於收受本判決後10日內向本院提出上訴書狀，並
應敘述具體理由，如未敘述上訴理由者，應於上訴期間屆滿後20
日內補提理由書狀於本院（均須按他造當事人之人數附繕本）「
切勿逕送上級法院」。
中　　華　　民　　國　　96　　年　　8 　　月　　9　　日
                                    書記官  陳素徵
附錄本案論罪科刑法條全文：
中華民國刑法第305條
（恐嚇危害安全罪）
以加害生命、身體、自由、名譽、財產之事，恐嚇他人致生危害
於安全者，處2 年以下有期徒刑、拘役或3 百元以下罰金。
中華民國刑法第309條
（公然侮辱罪）
公然侮辱人者，處拘役或3 百元以下罰金。
以強暴犯前項之罪者，處1 年以下有期徒刑、拘役或5 百元以下
罰金。
中華民國刑法第320條
（普通竊盜罪、竊佔罪）
意圖為自己或第三人不法之所有，而竊取他人之動產者，為竊盜
罪，處5 年以下有期徒刑、拘役或5 百元以下罰金。
意圖為自己或第三人不法之利益，而竊佔他人之不動產者，依前
項之規定處斷。
前二項之未遂犯罰之。
